最高法院刑事判決　　　　　　九十四年度台上字第五七三四號
　　上　訴　人　台灣高等法院台中分院檢察署檢察官
　　上　訴　人
　　即　被　告　甲○○
　　被　　　告　乙○○
　　　　　　　　　　　　號3樓.
上列上訴人等因被告等殺人等罪案件，不服台灣高等法院台中分
院中華民國九十四年四月二十六日第二審判決（九十三年度上訴
字第二二０號；起訴案號：台灣苗栗地方法院檢察署八十七年度
偵字第四０六七、四四二六號），提起上訴，本院判決如下：
    主    文
原判決撤銷，發回台灣高等法院台中分院。
    理    由
本件原判決撤銷第一審關於上訴人甲○○部分之科刑判決，改判
論處甲○○連續行使偽造私文書，足以生損害於他人罪刑。並維
持第一審關於被告乙○○部分之無罪判決，駁回檢察官在第二審
之上訴，固非無見。
惟查：(一)科刑判決書，須先認定犯罪事實，然後於理由內敘明其
認定犯罪所憑之證據，方足以資論罪科刑，如認定事實與其所採
用之證據，及認定之理由不相適合，即屬理由矛盾，其判決當然
違背法令。原判決事實欄記載上訴人甲○○向劉徐廷妹詐稱欲前
往亞太商業銀行苗栗分行（下稱亞太銀行苗栗分行）辦理劉國才
定期存款之解約，並將解約款新台幣（下同）二百五十萬元轉存
入劉徐廷妹之帳戶，劉徐廷妹不疑有詐，乃同意與甲○○一同前
往辦理，惟甲○○於辦理解約後，未依約將款項轉至劉徐廷妹之
帳戶，擅自將之轉存其在該銀行所設000000000000
0號帳戶等情。於理由一(二)則說明甲○○在劉徐廷妹渾然不知之
情形下，將劉玉輝以劉國才名義設立帳戶內之定期存款辦理提前
解約，業據證人劉徐廷妹證述屬實，並為被告所是認。且於理由
一(四)敘明甲○○擅自將劉國才定期存款二百五十萬元，轉入其帳
戶內，因事先經由全體繼承人之代表劉徐廷妹同意，又與劉徐廷
妹一同前往銀行辦理，並不成立行使偽造私文書罪等云云。惟甲
○○於原審辯稱「這些錢是我陪我岳父（應係『母』之誤植）去
辦的。到了銀行之後，因為超過三百萬元，所以銀行的人有打電
話去岳家確定，他們都知道」云云（原審卷第一七八頁），似否
認施詐而將劉國才之定期存款解約並轉存入其帳戶。原判決理由
一(二)以犯罪事實欄所載犯行已為甲○○所是認，與卷內證據資料
不符，自有證據上理由矛盾之違法。又關於劉徐廷妹與甲○○前
往亞太銀行苗栗分行，是否知悉將辦理劉國才定期存款解約事宜
一節，原判決事實欄之記載與理由一(二)之說明，並不一致。而證
人劉徐廷妹於警詢時稱「（甲○○將劉國才亞太銀行定期存款二
百九十萬元解約轉帳至其戶頭內，你是否知悉及同意）我不知道
，也沒有同意」（相驗卷第一七二頁）；偵查中稱「（為何銀行
帳戶內有二百五十萬元轉入甲○○帳戶）我不知道」（同上卷第
二五二頁）、「（他【甲○○】有無向妳說劉國才的帳戶內二百
九十萬元存入甲○○帳戶）他沒向我說」（偵查卷第四０頁）；
復於原審稱：只有講要把劉玉輝的錢轉到我的帳戶內等語（原審
卷第一九六頁）。劉徐廷妹似均證稱伊不知甲○○將劉國才之定
期存款解約轉帳。原判決事實欄記載甲○○向劉徐廷妹詐稱欲前
往亞太銀行苗栗分行辦理劉國才定期存款解約一節，與卷內證據
已不相適合。又以甲○○已得劉徐廷妹之同意為由，認其辦理定
期存款之解約及轉帳存款手續時，以劉國才名義製作之申請定期
性存款「中途解約」轉入活期存款通知書及提款單等行為，均不
成立行使偽造私文書罪。亦均有理由矛盾之違法。(二)刑事訴訟法
第二百七十九條第一項、第二百七十六條第一項規定預料證人不
能於審判期日到場，而受命法官得於審判期日前行準備程序時訊
問證人之例外情形，其所稱「預料證人不能於審判期日到場」之
原因，參酌同法第一百七十八條第一項有關證人經合法傳喚，無
正當理由不到場，方得科以罰鍰並拘提之規定，基於同一法理，
亦必有正當理由足以預料證人不能於審判期日到場者始得為之。
所謂「正當理由」，須有一定之客觀事實，可認其於審判期日不
能到場並不違背證人義務，例如因疾病即將住院手術長期治療，
或行將出國，短期內無法返國，或路途遙遠，因故交通恐將阻絕
，或其他特殊事故，於審判期日到場確有困難者，方足當之。必
以此從嚴之限制，始符合集中審理制度之立法本旨，不得僅由受
命法官逕行泛詞諭知「預料該證人不能於審判期日到庭」，即行
訊問或詰問證人程序，為實質之證據調查，否則即屬違背法定程
序取得之證據。原判決認定被告乙○○並無公訴意旨所指強盜殺
人之犯行，依理由四(三)之說明，係以謝明光於原審審理中之證言
為其論據之一。惟稽之卷內資料，證人謝明光於原審審理期日並
未到庭。而原審九十三年八月二十七日準備程序，檢察官並未到
場，受命法官向被告及刑事附帶民事訴訟案件之原告詢以：本院
預料證人謝明光於審判期日無法到庭，將期前訊問證人謝明光，
有何意見？經被告及辯護人稱「沒有意見」後，逕由受命法官訊
問證人謝明光，有審判筆錄、準備程序筆錄在卷可稽。且卷內似
無任何資料足為證人謝明光無法於審理期日到庭之佐證，該證據
之取得，即屬違背法定程序。原判決採證人謝明光於準備程序之
證言，為認定乙○○並無強盜殺人犯行之依據，復未於理由內說
明該證言何以具有證據能力，亦有理由不備之違法。(三)無罪之判
決，依法既應記載其理由，則對於被告被訴之事實及其不利之證
據資料，如何不足以證明被告犯罪，均應逐一詳述其理由，否則
即有判決不載理由或理由不備之違法。原判決理由固說明乙○○
經法務部調查局鑑定結果，就其未參與殺害被害人一節，並無說
謊反應，有法務部調查局九十年十月十六日陸(三)字第九０一三
一五六八號測謊報告書附卷可憑，是此測謊報告亦無法資為不利
於乙○○之認定等語。惟乙○○另經內政部警政署刑事警察局實
施測謊結果，就(一)你有沒有拿刀刺劉玉輝？(二)1.19.你有沒有拿
刀刺劉玉輝？(三)劉玉輝被殺害時，你在現場嗎？等問題，均呈不
實反應，有該局八十七年七月一日刑鑑字第四五九八三號鑑驗通
知書在卷可稽（相驗卷第二四五、二四六頁）。原判決就該不利
乙○○之證據，如何不足以證明其犯罪，未為任何說明，自有理
由不備之違法。以上或為檢察官、甲○○上訴意旨所指摘，或屬
本院得依職權調查之事項，應認原判決有撤銷發回更審之原因。
又原判決關於甲○○不另為無罪諭知及乙○○行使偽造私文書、
詐欺取財無罪部分，公訴意旨認與上揭部分具有牽連犯之裁判上
一罪關係，本乎審判不可分原則，併予撤銷發回，附此敘明。
據上論結，應依刑事訴訟法第三百九十七條、第四百零一條，判
決如主文。
中　　華　　民　　國　九十四　年　　十　　月   十四　 日
                      最高法院刑事第十一庭
                          審判長法官  洪　清　江
                                法官  石　木　欽
                                法官  李　伯　道
                                法官  林　勤　純
                                法官  陳　晴　教
      本件正本證明與原本無異
                                      書  記  官
中　　華　　民　　國　九十四　年　　十　　月   二十　 日
                                                 ｍ
